【裁判字號】    89,台上,4760
【裁判日期】    890810
【裁判案由】    殺人未遂
【裁判全文】
最高法院刑事判決                              八十九年度台上字第四七六○號
    上  訴  人  甲○○
右上訴人因殺人未遂案件，不服台灣高等法院高雄分院中華民國八十九年五月三十一
日第二審更審判決（八十九年度上更(一)字第一○五號，起訴案號：台灣高雄地方法院
檢察署八十六年度偵字第六五六七、八一二八、三五八一號），提起上訴，本院判決
如左：
    主  文
原判決撤銷，發回台灣高等法院高雄分院。
    理  由
本件原判決認定上訴人甲○○與張世明（業經判處有期徒刑七年確定在案）、劉貴程
、蘇建銘（劉、蘇二人亦經判處有期徒刑四月確定在案）等四人，於民國八十六年一
月二十八日凌晨四時三十分許，在高雄縣大寮鄉高屏大橋頭「彩星」ＫＴＶ店前，因
張世明酒後駕駛車號ＷＮ－八九一二號自用小客車，於倒車時撞及黃世清所駕駛車號
ＹＶ－七三五號天龍無線計程車行之營業計程車，雙方發生口角，張世明、上訴人、
劉貴程、蘇建銘聯手毆打黃世清成傷（傷害部分未據告訴），張世明駕駛車號ＷＮ－
八九一二號自用小客車搭載上訴人、劉貴程、蘇建銘，往高雄縣鳳山市方向離去，惟
黃世清不甘被毆，除一面駕車尾隨外，並透過無線電呼叫友車支援，李學陞聞訊，駕
駛同屬天龍無線計程車行之車號ＹＲ－六三一號營業計程車趕來，一齊沿路追逐。張
世明發現被盯上後，即誘導尾追計程車開至高雄縣大寮鄉○○路四十六號上訴人住處
前，張世明與上訴人共同基於殺人之不確定故意，推由上訴人先行下車，進入屋內取
出二支槍枝、子彈（即原判決附表(一)編號１－５、附表(二)編號１－４，該槍枝、子彈
係張世明之前所交付上訴人，上訴人將之寄藏在其高雄縣大寮鄉○○村○○路四十六
號住處，寄藏槍彈部分業經原審前審判處罪刑確定，下稱附表者均指原判決附表），
由上訴人持附表(一)編號１所示槍枝、子彈十顆，張世明則持附表(二)編號１所示槍枝、
子彈十四顆，由上訴人向李學陞所駕駛之ＹＲ－六三一號營業計程車開三槍，惟因黑
夜且情況混亂，子彈射中李學陞所駕駛之計程車引擎蓋，而未射中李學陞，李學陞見
狀乃急速倒車，而上訴人再以槍托重擊李學陞計程車之擋風玻璃，而掉落彈匣一個、
子彈七發在李學陞所駕駛車號ＹＲ－六三一號計程車之雨刷與引擎蓋間，李學陞見狀
加速離去，始倖免於難。上訴人旋將槍擊過如附表(一)編號１所示無彈匣、子彈之改造
玩具手槍放回住處廁所內，張世明見上訴人開槍後，惟恐警方聞訊趕到，遂大叫趕快
閃，並攜帶附表(二)槍枝子彈與劉貴程、蘇建銘逃離現場，上訴人於返家藏完槍後，再
度外出欲尋找張世明等人時，為隨後趕來之天龍無線計程車行司機合力扭獲，遭計程
車司機一頓毆打後，報警處理，警方於當日上午，在事發現場扣得如附表(一)編號２至
５所示之物，並於翌日（即同年一月二十九日）下午一時許，在上訴人上址住處廁所
內，扣得如附表(一)編號１所示之改造玩具手槍。張世明則於案發後攜槍逃亡，並將其
所持之如附表(二)所示之改造玩具手槍一支及土造子彈十四發，埋藏在屏東市○○路三
八四號前安全島樹下，嗣張世明於八十六年二月十日二十二時許，在屏東市○○街與
華山街口緝獲到案，經張世明之供述，起出扣得如附表(二)編號１至４所示之改造玩具
手槍、土造子彈、彈匣等物等情，因而撤銷第一審關於上訴人殺人未遂部分之判決，
改判仍論處其共同殺人未遂罪刑（累犯），固非無見。
惟查上訴人受共同被告張世明委託代為保管附表(一)編號１至２，附表(二)編號１至３部
分之槍、彈，違反修正前槍砲彈藥刀械管制條例第十條第三項、第十一條第三項未經
許可無故寄藏槍枝及子彈罪，所犯二罪，為想像競合犯，應從情節較重之未經許可無
故寄藏可發射子彈具有殺傷力之槍枝罪處斷部分，業經原審判決後，檢察官不服上訴
，由本院以上訴不合法判決駁回確定在案（原審法院八十六年度上訴字第二二二八號
、本院八十九年度台上字第一六九八號），按寄藏與持有，均係將物置於自己實力支
配之下，而寄藏本先有持有行為後，再有受寄代藏之行為，故法律上僅就寄藏行為為
包括之評價，不再論持有罪，又未經許可無故寄藏槍、彈後，臨時起意持受寄藏之槍
、彈犯他罪，即應以所犯寄藏槍彈罪與他罪，依刑法第五十條併合處罰，不能再依牽
連犯規定論科（本院二十九年上字第一五二七號、七十四年台上字第三四○○號判例
意旨參照），本件依原判決事實之認定，上訴人係與已判決確定之張世明共同基於殺
人之不確定故意，由上訴人持受寄藏之槍、彈槍擊李學陞所駕計程車殺人未遂等情，
如屬無訛，揆之上開判例意旨，自應分論未經許可無故寄藏槍枝罪（此部分已判決確
定）及殺人未遂罪，乃原判決對此部分認上訴人係一行為同時持有槍、彈，應從重之
未經許可持有槍枝罪論，並與所犯殺人未遂罪之間，有方法結果牽連關係，應依殺人
未遂論處，其適用法則，似有未洽。又原判決事實認定：「由上訴人向李學陞所駕駛
之ＹＲ－六三一號營業計程車開三槍，惟因黑夜且情況混亂，子彈射中李學陞所駕駛
之計程車引擎蓋，而未射中李學陞……」，理由內亦記載：「……是應認為被告甲○
○就是對被害人李學陞開槍之人無誤」云云，似認上訴人係以確定故意，持槍朝被害
人李學陞射擊，僅因黑夜及情況混亂，致未射中李學陞而殺人未遂，與理由內另載：
「……然被告甲○○持槍朝聚集之計程車司機人群中射擊，當時係深夜且情況混亂，
縱然子彈射中李學陞所駕駛之計程車引擎蓋上，而未射中李學陞，被告甲○○……有
殺人不確定故意至堪認定。」等語，似又認上訴人持槍射擊之時，並非針對李學陞射
擊，而係向計程車人群射擊，致射中李學陞之計程車引擎蓋而屬不確定之殺人未遂，
非但事實與理由不一致，即理由前後亦相齟齬，有理由矛盾之違法。再原判決事實認
定：「……由甲○○持附表(一)編號１所示槍枝、子彈十顆，張世明則持附表(二)編號１
所示槍枝、子彈十四顆，由甲○○向……」云云，似認上訴人與張世明各持槍枝一支
，然原判決理由記載：「依被害人李學陞於警訊及原審中所述，被害人李學陞當時係
目睹跑出四人中僅一人持槍並射擊三槍，並未目睹有二人持槍之情事」等語，似認僅
有上訴人一人持槍而已，事實與理由前後不一，且於事實所認定之上訴人與張世明各
持槍、彈部分，理由內未說明其依憑之證據及理由，均有未洽。再張世明係八十六年
三月十日為警緝獲，原判決事實及理由中，均誤植為八十六年二月十日，亦應注意更
正。以上諸端，或為上訴意旨所指摘，或為本院得依職權調查之事項，應認原判決仍
有撤銷發回更審之原因。
據上論結，應依刑事訴訟法第三百九十七條、第四百零一條，判決如主文。
中      華      民      國    八十九    年      八      月      十      日
                              最高法院刑事第十一庭
                                  審判長法官  莊  登  照
                                        法官  洪  明  輝
                                        法官  蔡  清  遊
                                        法官  黃  一  鑫
                                        法官  林  秀  夫
      右正本證明與原本無異
                                              書  記  官
中      華      民      國    八十九    年      八      月     十六     日


司法院資訊處製作；財團法人民間司法改革基金會備份。
